---
title: "Apuntes Métodos Avanzados en Estadística"
author: "Alvaro"
date: "14/09/2023"
output: html_document
---

```{r setup, include=FALSE}
knitr::opts_chunk$set(echo = TRUE)
```
# Tema 0: Introducción a R y repaso
## Características de R
* Distingue entre mayúsculas y minúsculas.
* Los nombres de todo empiezan por una letra (Como en cualquier lenguaje, vaya).
* Operador de asignación. Se suele usar '<-', pero tambíen vale con el signo '='.
```{r Operaciones de asignación}
x = 2
y <- 3
x
y
```
* Creamos arrays de elementos. Los elementos no tiene por qué compartir tipos.
```{r Creación de arrays}
x = c(1,2,3,4,5)
y = c(3,"Alvaro", 9.5)
x
y
```
* Podemos listar el nombre de las variables que se están usando.
```{r Lista de objetos del area de trabajo}
ls()
```
* Podemos borrar las cosas que ya no nos interesan.
```{r Eliminar objetos del area de trabajo}
rm(x)
```
* Obtener ayuda con help() o help.search()


## Vectores. Cómo generarlos

* Usando ':'.
```{r Generar vectores}
1:6
```
* Usando la función 'seq()'. Lo que hace es crear una secuencia.
```{r Función seq()}
seq(2, 10, 2)
```
* Usando la función 'rep()'. Lo que hace es repetir un elemento x veces.
```{r Función rep()}
rep(c(1,3), 4)
```
## Filtrado de vectores
A continuación se muestra cómo seleccionar algunos elementos
```{r}
x = (1:5)^2
x[2]
```
Notese que en los arrays de R el valor 0 es el tipo de datos que contiene y los valores empiezan en la posición 1.

Se pueden elegir los elementos que queramos poniendo un vector en las coordenadas del array.

```{r Elementos de un array}
x[c(2, 5)]
```

Si queremos excluir las posiciones, basta con poner el signo - en el array.
```{r Exclusión de elementos}
x[-c(2, 5)]
```

Podemos seleccionar los elementos que cumplan con una condición.
```{r Elementos que cumplen una condición}
x[x > 15]
```
Y también obtener las posiciones de los elementos que cumplen con la condición.
```{r Elementos que cumplen una condición 2}
which(x > 15)
```
## Factores
Son estructuras que se utilizan para manejar variables cualitativas en análisis estadísticos.

Se pueden contemplar como un vector al que se añade un poco más de información consistente en los distintos valores presentes en el vector, llamados *niveles*.

Se crean usando la función 'factor()'.
```{r Creación de un factor}
respuesta = c("si","no","si","no","no","no","si")
respuesta = factor(respuesta)
respuesta
```

## Matrices
Las matrices **son vectores**, pero con dos atributos extra: número de filas y de columnas. Pero los vectores **NO SON** matrices de una fila o columna.
Así se crea una matriz:
```{r Creación de una matriz}
matrix(1:3, nrow=2, ncol=3)
```
Como no hay suficientes valores, la función se encarga de repetir el vector introducido hasta rellenar la matriz. 
Para añadirle dificulatd, la función primero rellena las matrices de manera vertical.

### Las matrices también son vectores
Así es como se crean las matrices.
```{r Crear una matriz}
x = matrix(2:10, ncol=3, nrow=3)
x
```
Podemos obtener los valores que cumplen con una condición en forma de vector.
```{r Valores que cumplen una condición en una matriz}
x[x>6]
```
### Seleccionar parte de la matriz
Se pueden seleccionar de distintas formas:
* Coordenada fila-columna:
```{r Selección de un elemento de una matriz}
x[1,2]
```
* Una columna completa
```{r Selección de una columna}
x[,3]
```
* Un conjunto de filas o columnas
```{r Selección de una serie de filas}
x[,c(1,3)];
x[c(2,3),]
```
### Operaciones útiles con matrices
Tenemos dos matrices
```{r Declaración de matrices}
A=matrix(1:4,2,2);
B=matrix(5:8,2,2)
```
* Producto matricial
```{r Producto matricial}
A %*% B
```
* Determinante
```{r Determinante de una matriz}
det(A)
```
* Producto componente a componente
```{r Producto componente a componente}
A * B
```
* Traspuesta
```{r Traspuesta de una matriz}
t(A)
```
* Extrear la diagonal de una matriz
```{r Diagonal de una matriz}
diag(A)
```
* Inversa
```{r Inversa de una matriz}
solve(A)
```
* Resolver un sistema de ecuaciones lineales *Ax = b*:
```{r Resolución de un sistema de ecuaciones}
b = c(1,3);
solve(A,b)

```
* Autovalores y autovectores:
```{r Autovalores y autovectores}
eigen(A)
```
## Listas
Una lista es un vector de objetos de tipos distintos, que conviene agrupar en la misma estructura.

Es importante su comprensión porque unchas funciones devuelven resultados de esta forma.

Para crearlas se usa el comando *list*:
```{r Creación de una lista}
milista = list(nombre='Pepe', no.hijos=3, edades.hijos=c(4,7,9));
str(milista)

```
### Extraer información de una lista
Hay varias formas de extraer la información de una lista.
```{r Información de una lista}
milista$nombre;
milista[[1]];
milista[['nombre']];
milista$edades.hijos[2]
```
## Data frames
Es la estructura más importante en R.

Intuitivamente son matrices con entradas de distintos tipos. Tecnicamente es una lista formada por vectores de la misma longitud.

Para crearlos se utiliza el comando data.frame:
```{r Creación de un data frame}
x = 7:9;
y = c('a','b','c');
mifichero = data.frame(edad=x, grupo=y);
mifichero
```
Admiten comandos para matrices y para listas:
```{r Comandos de matrices y listas}
mifichero$edad
mifichero[1,]
```
## Importar datos a R desde RStudio
En la pestaña 'Environment' hay un boton para añadir datos a R provenientes de un fichero.
```{r Carga de un fichero}
notas <- read.csv2("~/Master Ciencia de Datos/MAE/notas.txt", sep="") # Esto solo funciona en mi equipo por la configuración de RStudio
```
También puede usarse mediante comando.

### Aplicar funciones por columnas
Se utilizan las funciones de la familia *apply*
```{r Aplicación de funciones a un dataframe}
apply(X = notas[c(2,3)], MARGIN = 2, FUN = mean) # MARGIN = 2 indica que hay que hacerlo por columnas
sapply(X = notas[c(2,3)], FUN = mean) # Este ya lo hace por columnas
lapply(X = notas[c(2,3)], FUN = mean) # Lo hace por columnas y también lo separa
```

### Aplicar funciones según factor
Usamos otra función de la familia *apply*
```{r Aplicación según factores}
notas$tipo = factor(notas$tipo) # El índice debe ser tipo para aplicar la siguiente linea
tapply(X = notas$nota09, INDEX = notas$tipo, FUN = mean)
```
* Se puede ver la media de las notas según el tipo de colegio en el año 2009
* Puede verse lo mismo cambiando a notas$nota10
```{r Otras estadísticas}
anova = aov(notas$nota09 ~ notas$nota10)
summary(anova)
```
Esta tabla muestra una serie de datos que se verán más adelante en el curso

## Manejo de dplyr
### Inttroducción
Es un paquete de tidyverse que incluye las acciones más comunes que se realizan sobre un conjunto de datos:<ul>
<li> Contar: *count*</li>
<li> Seleccionar filas: *filter*</li>
<li> Seleccionar columnas: *select*</li>
<li> Ordenar: *arrange*</li>
<li> Sintaxis en cadena o *pipes*</li>
<li> Añadir nuevas variables: *mutate*</li>
<li> Resumir: *summarise*</li>
</ul>
Las características generales son:<ul>
<li> El primer argumento siempre es un *data.frame*</li>
<li> El resto de argumentos indican lo que queremos hacer con el *data.frame*</li>
<li> El resultado siempre tiene la estructura de un *data.frame*</li>
</ul>

Seleccionamos 15 observaciones (5 de cada especie) del fichero *iris* a la manera *tradicional*
```{r Carga de lirios}
lirios = iris[c(1:5, 51:55, 101:105),]
head(lirios)
```
Usaremos *lirios* como fichero de datos en los ejemplos que siguen. Para ello tenemos que cargar *dlpyr*:
```{r Carga de dplyr}
library(dplyr)
```
Para saber cuántos lirios hay de cada especie hay que usar la función *count*:
```{r Uso de count}
count(lirios, Species)
```
### Uso de *filter*
Para seleccionar los lirios de la especie *setosa* usamos la función *filter*:
```{r Uso de filter}
filter(lirios, Species == 'setosa')
```
También se pueden seleccionar todos los datos pertenecientes a dos especies:
```{r Uso de filter con condiciones}
filter(lirios, Species == 'setosa' | Species == 'virginica')
```
### Uso de *select*
Seleccionamos las variables relaccionadas con el sépalo:
```{r Selección de datos relacionados con los sépalos}
select(lirios, Sepal.Length, Sepal.Width)
```
Selección de un rango de variables:
```{r Selección de un rango de variables}
select(lirios, Petal.Length:Sepal.Length)
```
Seleccionar todas las variables menos *Species*:
```{r Excluir una variable de la selección}
select(lirios, -Species)
```
Seleccionamos las variables cuyo nombre contenga *Petal*:
```{r Selección de variables que contengan una cadena}
select(lirios, contains('Petal'))
```
### Uso de *arrange*
Por defecto, esta función ordena de **menor a mayor** el valor de una variable.
```{r Uso de arrange}
arrange(lirios, Sepal.Length)
```
Para ordenar *de mayor a menor* se hace de lña siguiente manera:
```{r Orden de mayor a menor con arrange}
arrange(lirios, -Sepal.Length)
```
Se puede ordenar las especies por orden alfabético y dentro de cada especie por otra variable de menor a mayor:
```{r Ordenar por dos o más variables}
arrange(lirios, Species, Sepal.Length)

```
### Sintaxis en cadena o *pipes*
Se usa el operador '%>%'. El elemento que lo precede es el primer argumento para el comando que le sigue:
```{r Manejo de Pipes}
lirios %>%
  select(contains('Petal')) %>%
  filter(Petal.Length > 4) %>%
  arrange(Petal.Length)
```
### Añadir nuevas variables: *mutate*
Añadimos una nueva variable que corresponda al cociente entre anchura y longitud del pétalo (lo que podría cuantificar la forma del pétalo):
```{r Creación de una nueva variable}
lirios_nuevo = lirios %>%
  select(contains('Petal')) %>%
  mutate(forma = round(Petal.Width/Petal.Length, 2))
```
*mutate* tiene variantes:<ul>
<li>*mutate*: Añade una nueva variable al data frame</li>
<li>*transmute*: Añade una nueva variable y elimina las antiguas</li>
<li>*mutate_all*: Cambia todas las variables de un data frame simultaneamente</li>
<li>*mutate_at*: Cambia las variables especificadas por nombre</li>
<li>*mutate_if*: Cambia las variables que cumplen una condición</li>
</ul>
### Resumir: summarise
Se usa para hacer resúmenes. Se suele usar en combinación con *group_by*.
```{r Uso de summarise}
lirios %>%
  group_by(Species) %>%
  summarise(media_PL = mean(Petal.Length),
            varianza_PL = var(Petal.Length))
```
### Operaciones por columnas: across()
Esta función calcula las medias y las desviaciones típicas de cada medida de pétalo en cada una de las tres especias
```{r Uso de función across}
lirios %>%
  group_by(Species) %>%
  summarise(across(contains('Petal'),
                   list(Media = mean, DT = sd)))
```
## Visualización de datos
Para la visualización de datos se usará *ggplot2*, que es otro paquete del tidyverse.

El esquema que se sigue para la creación de cualquier gráfico con ggplot2 es:
```
ggplot(data=<DATA>) + 
  <GEOM_FUNCTION>(mapping = aes(<MAPPINGS))
```
Donde: <ul>
<li>```ggplot``` crea un sistema de coordenadas vacio. El argumento 'data' fija el data frame donde están los datos.</li>
<li>```<GEOM_FUNCTION>``` añade una capa al gráfico con el tipo de elementos que se van a representar.</li>
<li>```mapping = aes(<MAPPINGS>)``` asigna variables del fichero a las propiedades visuales del gráfico.</li>
</ul>


















